ACORDAO-COMPLETO-2576605

ACÓRDÃO 3829/2023 ATA 14/2023 - PRIMEIRA CÂMARA

VISTOS, relatados e discutidos estes autos de processo de tomada de contas especial instaurada pela Secretaria Especial do Desenvolvimento Social, em razão da omissão no dever de prestar contas dos recursos repassados para o município de Joaquim Gomes/AL, por meio do Fundo Nacional de Assistência Social, na modalidade fundo a fundo, para a execução dos Programas Proteção Social Básica (PSB) e Proteção Social Especial (PSE) , no exercício de 2014,
ACORDAM os Ministros do Tribunal de Contas da União, reunidos em sessão da Primeira Câmara, ante as razões expostas pelo relator, em:
9.1. julgar irregulares, nos termos dos arts. 1º, inciso I, 16, inciso III, alíneas "b" e "c", da Lei 8.443/1992, c/c os arts. 19 e 23, inciso III, da mesma lei, as contas do Sr. Antônio de Araújo Barros, condenando-o ao pagamento das importâncias a seguir especificadas, atualizadas monetariamente e acrescidas dos juros de mora, calculadas a partir das datas discriminadas até a data da efetiva quitação do débito, fixando-lhe o prazo de quinze dias, para que comprove, perante o Tribunal, o recolhimento das referidas quantias aos cofres do Fundo Nacional de Assistência Social, nos termos do art. 23, inciso III, alínea "a", da citada lei, c/c o art. 214, inciso III, alínea "a", do Regimento Interno do TCU.
Débitos relacionados ao Sr. Antônio de Araújo Barros:
	Data de ocorrência
	Valor histórico (R$) 

	6/3/2014
	3.214,08

	6/3/2014
	1.137,35

	14/3/2014
	2.303,09

	28/3/2014
	3.096,62

	28/3/2014
	2.047,58

	24/1/2014
	2.631,85

	31/1/2014
	2.145,20

	31/1/2014
	3.214,08

	17/2/2014
	2.512,92

	28/2/2014
	5.386,24

	3/2/2014
	6.019,38

	17/2/2014
	5.549,62

	28/2/2014
	24.030,33

	6/3/2014
	7.351,54

	6/3/2014
	4.318,10

	21/3/2014
	15.524,35

	26/3/2014
	3.649,96

	28/3/2014
	7.135,43

	24/1/2014
	1.578,86

	31/1/2014
	666,08

	31/1/2014
	1.306,20

	31/1/2014
	2.548,00

	6/3/2014
	3.214,08

	6/3/2014
	876,40

	12/3/2014
	1.646,84

	28/3/2014
	3.648,10

	24/1/2014
	550,00

	28/2/2014
	13,94

	6/3/2014
	550,00

9.2. aplicar ao Sr. Antônio de Araújo Barros multa no valor de R$ 100.000,00 (cem mil reais) , com fulcro no art. 57 da Lei 8.443/1992 c/c o art. 267 do Regimento Interno do TCU, fixando-lhe o prazo de quinze dias, a contar da notificação, para que comprove, perante o Tribunal (art. 214, III, alínea "a", do Regimento Interno do TCU) , o recolhimento da dívida aos cofres do Tesouro Nacional, atualizada monetariamente desde a presente data até a do efetivo recolhimento, se paga após o vencimento, na forma da legislação em vigor;
9.3. autorizar, desde logo, a cobrança judicial das dívidas, caso não atendida a notificação, na forma do disposto no art. 28, inciso II, da Lei 8.443/1992;
9.4. autorizar também, desde logo, se requerido, com fundamento no art. 26, da Lei 8.443, de 1992, c/c o art. 217, §1º do Regimento Interno do TCU, o parcelamento da (s) dívida (s) em até 36 parcelas mensais, incidindo, sobre cada parcela, corrigida monetariamente, os correspondentes acréscimos legais, fixando-lhe o prazo de quinze dias, a contar do recebimento da notificação, para comprovar, perante o Tribunal, o recolhimento da primeira parcela, e de trinta dias, a contar da parcela anterior, para comprovar os recolhimentos das demais parcelas, devendo incidir, sobre cada valor mensal, atualizado monetariamente, os juros de mora devidos, no caso do débito, na forma prevista na legislação em vigor, alertando o responsável de que a falta de comprovação do recolhimento de qualquer parcela importará o vencimento antecipado do saldo devedor, nos termos do § 2º do art. 217 do Regimento Interno deste Tribunal;
9.5. dar ciência desta deliberação à Procuradoria da República no Estado de Alagoas, nos termos do § 3º do art. 16 da Lei 8.443/1992, c/c o § 7º do art. 209 do Regimento Interno do TCU, para adoção das medidas cabíveis; e
9.6. dar ciência desta deliberação ao responsável e à Secretaria Especial do Desenvolvimento Social.

Tomada de contas especial instaurada em razão da omissão no dever de prestar contas dos recursos repassados para o município de Joaquim Gomes/AL, por meio do Fundo Nacional de Assistência Social, na modalidade fundo a fundo, para a execução dos Programas Proteção Social Básica (PSB) e Proteção Social Especial (PSE), no exercício de 2014.

Primeira Câmara

Prefeitura Municipal de Joaquim Gomes - AL.

3. Interessados/Responsáveis:
3.1. Interessado: Secretaria Especial do Desenvolvimento Social (extinto).
3.2. Responsável: Antônio de Araújo Barros (XXX.456.804-XX).

13.1. Ministros presentes: Walton Alencar Rodrigues (Presidente), Benjamin Zymler (Relator) e Jhonatan de Jesus.
13.2. Ministro-Substituto presente: Weder de Oliveira.

BENJAMIN ZYMLER

Adoto como parte do relatório a instrução elaborada no âmbito da então Secretaria de Controle Externo de Tomada de Contas Especial (peça 60) , cuja proposta de encaminhamento contou com a anuência do titular da unidade técnica (peça 62) :
"INTRODUÇÃO
Cuidam os autos de tomada de contas especial instaurada pela Secretaria Especial do Desenvolvimento Social, em desfavor de Antônio de Araújo Barros (CPF: XXX.456.804-XX) , em razão da omissão no dever de prestar contas dos recursos repassados para o município de Joaquim Gomes/AL, por meio do Fundo Nacional de Assistência Social, na modalidade fundo a fundo, para a execução dos Programas Proteção Social Básica (PSB) e Proteção Social Especial (PSE) , no exercício de 2014. 
HISTÓRICO
Em 3/2/2020, com fundamento na IN/TCU 71/2012, alterada pela IN/TCU 76/2016 e DN/TCU 155/2016, o dirigente da Secretaria Especial do Desenvolvimento Social autorizou a instauração da tomada de contas especial (peça 23) . O processo foi registrado no sistema e-TCE com o número 1330/2020.
Os recursos foram repassados pelo Fundo Nacional de Assistência Social ao município de Joaquim Gomes/AL, no exercício de 2014, na modalidade fundo a fundo, conforme Demonstrativo de Parcelas Pagas (peça 3) . 
O fundamento para a instauração da Tomada de Contas Especial, conforme consignado na matriz de responsabilização elaborada pelo tomador de contas, foi a constatação das seguintes irregularidades: 
Ausência dos documentos comprobatórios da despesa de programa do FNAS.
Aplicação de recursos federais em finalidade diversa daquela previamente pactuada, sem autorização prévia do órgão repassador, em benefício do ente federado.
O responsável arrolado na fase interna foi devidamente comunicado e, diante da ausência de justificativas suficientes para elidir as irregularidades e da não devolução dos recursos, instaurou-se a tomada de contas especial.
No relatório (peça 31) , o tomador de contas concluiu que o prejuízo importaria no valor original de R$ 117.888,42, imputando-se a responsabilidade a Antônio de Araújo Barros, Prefeito Municipal, no período de 1/1/2013 a 31/3/2014, na condição de gestor dos recursos.
Em 29/9/2020, a Controladoria-Geral da União emitiu o relatório de auditoria (peça 34) , em concordância com o relatório do tomador de contas. O certificado de auditoria e o parecer do dirigente do órgão de controle interno concluíram pela irregularidade das presentes contas (peças 35 e 36) .
Em 7/10/2020, o ministro responsável pela área atestou haver tomado conhecimento das conclusões contidas no relatório e certificado de auditoria, bem como do parecer conclusivo do dirigente do órgão de controle interno, manifestando-se pela irregularidade das contas, e determinou o encaminhamento do processo ao Tribunal de Contas da União (peça 37) .
Na instrução inicial (peça 41) , analisando-se os documentos nos autos, concluiu-se pela necessidade de realização de citação para a seguinte irregularidade: 
Irregularidade 1: ausência dos documentos comprobatórios da despesa de programa do FNAS.
Evidências da irregularidade: documentos técnicos presentes nas peças 11, 12 e 18.
Normas infringidas: Art. 70, parágrafo único, da Constituição Federal de 1988; art. 93, do Decreto-lei 200; e art. 7º da Portaria MDS 625/2010.
Débitos relacionados ao responsável Antônio de Araújo Barros:
	Data de ocorrência
	Valor histórico (R$) 

	6/3/2014
	3.214,08

	6/3/2014
	1.137,35

	14/3/2014
	2.303,09

	28/3/2014
	3.096,62

	28/3/2014
	2.047,58

	24/1/2014
	2.631,85

	31/1/2014
	2.145,20

	31/1/2014
	3.214,08

	17/2/2014
	2.512,92

	28/2/2014
	5.386,24

	3/2/2014
	6.019,38

	17/2/2014
	5.549,62

	28/2/2014
	24.030,33

	6/3/2014
	7.351,54

	6/3/2014
	4.318,10

	21/3/2014
	15.524,35

	26/3/2014
	3.649,96

	28/3/2014
	7.135,43

	24/1/2014
	1.578,86

	31/1/2014
	666,08

	31/1/2014
	1.306,20

	31/1/2014
	2.548,00

	6/3/2014
	3.214,08

	6/3/2014
	876,40

	12/3/2014
	1.646,84

	28/3/2014
	3.648,10

	24/1/2014
	550,00

	28/2/2014
	13,94

	6/3/2014
	550,00

Cofre credor: Fundo Nacional de Assistência Social.
Responsável: Antônio de Araújo Barros.
Conduta: não apresentar documentos comprobatórios das despesas realizadas com recursos repassados para a execução de programa do FNAS.
Nexo de causalidade: A não comprovação das despesas realizadas impediu a comprovação da regular aplicação dos recursos federais repassados no âmbito do instrumento em questão, resultando em presunção de dano ao erário.
Culpabilidade: não há excludentes de ilicitude, de culpabilidade e de punibilidade; é razoável supor que o responsável tinha consciência da ilicitude de sua conduta; era exigível conduta diversa da praticada, qual seja, apresentar a documentação comprobatória das despesas realizadas necessária à comprovação da regular aplicação dos recursos federais repassados, conforme estabelecido nas normas aplicáveis. 
Encaminhamento: citação.
Em cumprimento ao pronunciamento da unidade (peça 43) , foi efetuada citação do responsável, nos moldes adiante:
 Antônio de Araújo Barros - promovida a citação do responsável, conforme delineado adiante:
	Comunicação: Ofício 4100/2022 - Seproc (peça 48) 
Data da Expedição: 24/2/2022
Data da Ciência: não houve (Não procurado) (peça 49) 
Observação: Ofício enviado para o endereço do responsável, conforme pesquisa na base de dados no sistema da Receita Federal, custodiada pelo TCU (peça 46) .
	
	Comunicação: Ofício 4101/2022 - Seproc (peça 47) 
Data da Expedição: 24/2/2022
Data da Ciência: não houve (Não procurado) (peça 50) 
Observação: Ofício enviado para o endereço do responsável, conforme pesquisa na base de dados no sistema do Renach, custodiada pelo TCU (peça 46) .
	
	Comunicação: Ofício 21571/2022 - Seproc (peça 53) 
Data da Expedição: 23/5/2022
Data da Ciência: não houve (Não procurado) (peça 54) 
Observação: Ofício enviado para o endereço do responsável, conforme pesquisa na base de dados no sistema do Renach, custodiada pelo TCU (peça 51) .
	
	Comunicação: Ofício 21572/2022 - Seproc (peça 52) 
Data da Expedição: 23/5/2022
Data da Ciência: não houve (Não procurado) (peça 55) 
Observação: Ofício enviado para o endereço do responsável, conforme pesquisa na base de dados no sistema da Receita Federal, custodiada pelo TCU (peça 51) .
	
	Comunicação: Edital 0989/2022 - Seproc (peça 56) 
Data da Publicação: 30/8/2022 (peças 57 e 58) 
Fim do prazo para a defesa: 14/9/2022
	
Conforme Despacho de Conclusão das Comunicações Processuais (peça 59) , as providências inerentes às comunicações processuais foram concluídas. 
Transcorrido o prazo regimental, o responsável Antônio de Araújo Barros permaneceu silente, devendo ser considerado revel, nos termos do art. 12, § 3º, da Lei 8.443/1992.
ANÁLISE DOS PRESSUPOSTOS DE PROCEDIBILIDADE DA IN/TCU 71/2012
Avaliação de Viabilidade do Exercício do Contraditório e Ampla Defesa
Verifica-se que não houve o transcurso de mais de dez anos desde o fato gerador sem que tenha havido a notificação do responsável pela autoridade administrativa federal competente (art. 6º, inciso II, c/c art. 19 da IN/TCU 71/2012, modificada pela IN/TCU 76/2016) , uma vez que o fato gerador da irregularidade sancionada ocorreu em 28/3/2014, e o responsável foi notificado sobre a irregularidade pela autoridade administrativa competente conforme segue:
Antônio de Araújo Barros, por meio do ofício acostado à peça 13, recebido em 8/1/2019, conforme AR (peça 14) .
Valor de Constituição da TCE 	
Verifica-se, ainda, que o valor atualizado do débito apurado (sem juros) em 1/1/2017 é de R$ 146.317,19, portanto superior ao limite mínimo de R$ 100.000,00, na forma estabelecida conforme os arts. 6º, inciso I, e 19 da IN/TCU 71/2012, modificada pela IN/TCU 76/2016. 
OUTROS PROCESSOS/DÉBITOS NOS SISTEMAS DO TCU COM OS MESMOS RESPONSÁVEIS
Informa-se que não foi encontrado débito imputável ao responsável em outros processos no Tribunal.
A tomada de contas especial está, assim, devidamente constituída e em condição de ser instruída.
EXAME TÉCNICO
Da validade das notificações:
Preliminarmente, cumpre tecer breves considerações sobre a forma como são realizadas as comunicações processuais no TCU. A esse respeito, destacam-se o art. 179, do Regimento Interno do TCU (Resolução 155, de 4/12/2002) e o art. 4º, inciso III, § 1º, da Resolução TCU 170, de 30 de junho de 2004, in verbis:
Art. 179. A citação, a audiência ou a notificação, bem como a comunicação de diligência, farse-ão:
I - mediante ciência da parte, efetivada por servidor designado, por meio eletrônico, fac-símile, telegrama ou qualquer outra forma, desde que fique confirmada inequivocamente a entrega da comunicação ao destinatário;
II - mediante carta registrada, com aviso de recebimento que comprove a entrega no endereço do destinatário;
III - por edital publicado no Diário Oficial da União, quando o seu destinatário não for localizado
 (...) 
Art. 3º As comunicações serão dirigidas ao responsável, ou ao interessado, ou ao dirigente de órgão ou entidade, ou ao representante legal ou ao procurador constituído nos autos, com poderes expressos no mandato para esse fim, por meio de:
I - correio eletrônico, fac-símile ou telegrama;
II - servidor designado;
III - carta registrada, com aviso de recebimento;
IV - edital publicado no Diário Oficial da União, quando o seu destinatário não for localizado, nas hipóteses em que seja necessário o exercício de defesa.
Art. 4º. Consideram-se entregues as comunicações:
I - efetivadas conforme disposto nos incisos I e II do artigo anterior, mediante confirmação da ciência do destinatário;
II - realizadas na forma prevista no inciso III do artigo anterior, com o retorno do aviso de recebimento, entregue comprovadamente no endereço do destinatário;
III - na data de publicação do edital no Diário Oficial da União, quando realizadas na forma prevista no inciso IV do artigo anterior.
§ 1º O endereço do destinatário deverá ser previamente confirmado mediante consulta aos sistemas disponíveis ao Tribunal ou a outros meios de informação, a qual deverá ser juntada ao respectivo processo.
 (...) 
Bem se vê, portanto, que a validade da citação via postal não depende de que o aviso de recebimento seja assinado pelo próprio destinatário da comunicação, o que dispensa, no caso em tela, a entrega do AR em "mãos próprias". A exigência da norma é no sentido de o Tribunal verificar se a correspondência foi entregue no endereço correto, residindo aqui a necessidade de certeza inequívoca. 
Não é outra a orientação da jurisprudência do TCU, conforme se verifica dos julgados a seguir transcritos:
São válidas as comunicações processuais entregues, mediante carta registrada, no endereço correto do responsável, não havendo necessidade de que o recebimento seja feito por ele próprio (Acórdão 3648/2013-TCU-Segunda Câmara, Relator José Jorge) ;
É prescindível a entrega pessoal das comunicações pelo TCU, razão pela qual não há necessidade de que o aviso de recebimento seja assinado pelo próprio destinatário. Entregandose a correspondência no endereço correto do destinatário, presume-se o recebimento da citação. (Acórdão 1019/2008-TCU-Plenário, Relator Benjamin Zymler) ;
As comunicações do TCU, inclusive as citações, deverão ser realizadas mediante Aviso de Recebimento - AR, via Empresa Brasileira de Correios e Telégrafos, bastando para sua validade que se demonstre que a correspondência foi entregue no endereço correto. (Acórdão 1526/2007-TCU-Plenário, Relator Aroldo Cedraz) .
A validade do critério de comunicação processual do TCU foi referendada pelo Supremo Tribunal Federal, nos termos do julgamento do MS-AgR 25.816/DF, por meio do qual se afirmou a desnecessidade da ciência pessoal do interessado, entendendo-se suficiente a comprovação da entrega do "AR" no endereço do destinatário:
Ementa: agravo regimental. Mandado de segurança. Desnecessidade de intimação pessoal das decisões do tribunal de contas da união. art. 179 do regimento interno do TCU. Intimação do ato impugnado por carta registrada, iniciado o prazo do art. 18 da lei nº 1.533/51 da data constante do aviso de recebimento. Decadência reconhecida. Agravo improvido.
O envio de carta registrada com aviso de recebimento está expressamente enumerado entre os meios de comunicação de que dispõe o Tribunal de Contas da União para proceder às suas intimações.
O inciso II do art. 179 do Regimento Interno do TCU é claro ao exigir apenas a comprovação da entrega no endereço do destinatário, bastando o aviso de recebimento simples. 
Da revelia do responsável Antônio de Araújo Barros
No caso vertente, a citação do responsável (Antônio de Araújo Barros) se deu em endereços provenientes de pesquisas de endereços realizadas pelo TCU (vide parágrafos acima) , porquanto, devido ao insucesso de realizar a citação em endereços constantes na base de dados da Receita custodiada pelo TCU (peça 45) , buscou-se a notificação em endereços provenientes das bases de dados públicas custodiadas pelo TCU (TSE e Renach - peças 46 e 51) e das bases de dados do próprio TCU. A entrega dos ofícios citatórios nesses endereços não ficou comprovada, razão pela qual promoveu-se a notificação por edital publicado no Diário Oficial da União (peça 56) 
Importante destacar que, antes de promover a citação por edital, para assegurar a ampla defesa, buscaram-se outros meios possíveis para localizar e citar o responsável, nos limites da razoabilidade, fazendo juntar aos autos informação comprobatória dos diferentes meios experimentados que restaram frustrados, tal como se demonstrou no item anterior da presente instrução (Acórdão 4851/2017-TCU-Primeira Câmara, Relator Augusto Sherman) .
Nos processos do TCU, a revelia não leva à presunção de que seriam verdadeiras todas as imputações levantadas contra os responsáveis, diferentemente do que ocorre no processo civil, em que a revelia do réu opera a presunção da verdade dos fatos narrados pelo autor (Acórdão 1009/2018-TCU-Plenário, Relator Bruno Dantas; 2369/2013-TCU-Plenário, Relator Benjamin Zymler e 2449/2013-TCU-Plenário, Relator Benjamin Zymler) . Dessa forma, a avaliação da responsabilidade do agente não pode prescindir da prova existente no processo ou para ele carreada. 
Ao não apresentar sua defesa, o responsável deixou de produzir prova da regular aplicação dos recursos sob sua responsabilidade, em afronta às normas que impõem aos gestores públicos a obrigação legal de, sempre que demandados pelos órgãos de controle, apresentar os documentos que demonstrem a correta utilização das verbas públicas, a exemplo do contido no art. 93 do Decreto-Lei 200/1967: "Quem quer que utilize dinheiros públicos terá de justificar seu bom e regular emprego na conformidade das leis, regulamentos e normas emanadas das autoridades administrativas competentes." 
Mesmo as alegações de defesa não sendo apresentadas, considerando o princípio da verdade real que rege esta Corte, procurou-se buscar, em manifestações do responsável na fase interna desta Tomada de Contas Especial, se havia algum argumento que pudesse ser aproveitado a seu favor. 
Não foram apresentados argumentos na fase interna que pudessem elidir as irregularidades apontadas.
Em se tratando de processo em que a parte interessada não se manifestou acerca das irregularidades imputadas, não há elementos para que se possa efetivamente aferir e reconhecer a ocorrência de boa-fé na conduta do responsável, podendo este Tribunal, desde logo, proferir o julgamento de mérito pela irregularidade das contas, conforme os termos dos §§ 2º e 6º do art. 202 do Regimento Interno do TCU. (Acórdão 2064/2011-TCU-Primeira Câmara (Relator Ubiratan Aguiar) , 6.182/2011-TCU-1ª Câmara (Relator Weber de Oliveira) , 4.072/2010-TCU-1ª Câmara (Relator Valmir Campelo) , 1.189/2009-TCU-1ª Câmara (Relator Marcos Bemquerer) , 731/2008-TCU-Plenário (Relator Aroldo Cedraz) .
Dessa forma, o responsável Antônio de Araújo Barros deve ser considerado revel, nos termos do art. 12, § 3º, da Lei 8.443/1992, devendo as contas serem julgadas irregulares, condenando-o ao débito apurado e aplicando-lhe a multa prevista no art. 57 da Lei 8.443/1992.
Prescrição da Pretensão Punitiva
Vale ressaltar que a pretensão punitiva do TCU, conforme Acórdão 1441/2016-TCU-Plenário, Relator Benjamin Zymler, que uniformizou a jurisprudência acerca dessa questão, subordina-se ao prazo geral de prescrição indicado no art. 205 do Código Civil, que é de dez anos, contado da data de ocorrência da irregularidade sancionada, nos termos do art. 189 do Código Civil, sendo este prazo interrompido pelo ato que ordenar a citação, a audiência ou a oitiva do responsável.
No caso em exame, não ocorreu a prescrição, uma vez que a irregularidade sancionada ocorreu em 28/3/2014, e o ato de ordenação da citação ocorreu em 1/2/2022.
CONCLUSÃO
Em face da análise promovida na seção "Exame Técnico", verifica-se que o responsável Antônio de Araújo Barros não logrou comprovar a boa e regular aplicação dos recursos, instado a se manifestar, optou pelo silêncio, configurando a revelia, nos termos do § 3º, do art. 12, da Lei 8.443/1992. Ademais, inexistem nos autos elementos que demonstrem a boa-fé do responsável ou a ocorrência de outras excludentes de culpabilidade.
Verifica-se também que não houve a prescrição da pretensão punitiva, conforme análise já realizada.
Tendo em vista que não constam dos autos elementos que permitam reconhecer a boa-fé do responsável, sugere-se que as suas contas sejam julgadas irregulares, nos termos do art. 202, § 6º, do Regimento Interno do TCU, com a imputação do débito atualizado monetariamente e acrescido de juros de mora, nos termos do art. 202, § 1º do Regimento Interno do TCU, descontado o valor eventualmente recolhido, com a aplicação da multa prevista no art. 57 da Lei 8.443/1992.
Por fim, como não houve elementos que pudessem modificar o entendimento acerca das irregularidades em apuração, mantém-se a matriz de responsabilização presente na peça 40.
PROPOSTA DE ENCAMINHAMENTO
Diante do exposto, submetemos os autos à consideração superior, propondo ao Tribunal:
considerar revel o responsável Antônio de Araújo Barros, para todos os efeitos, dando-se prosseguimento ao processo, com fulcro no art. 12, § 3º, da Lei 8.443/1992; 
julgar irregulares, nos termos dos arts. 1º, inciso I, 16, inciso III, alíneas b e c, da Lei 8.443/1992, c/c os arts. 19 e 23, inciso III, da mesma Lei, as contas do responsável Antônio de Araújo Barros, condenando-o ao pagamento das importâncias a seguir especificadas, atualizadas monetariamente e acrescidas dos juros de mora, calculadas a partir das datas discriminadas até a data da efetiva quitação do débito, fixando-lhe o prazo de quinze dias, para que comprove, perante o Tribunal, o recolhimento das referidas quantias aos cofres do Fundo Nacional de Assistência Social, nos termos do art. 23, inciso III, alínea "a", da citada lei, c/c o art. 214, inciso III, alínea "a", do Regimento Interno do TCU.  
	Débitos relacionados ao responsável Antônio de Araújo Barros (CPF: XXX.456.804-XX) :
	Data de ocorrência
	Valor histórico (R$) 

	6/3/2014
	3.214,08

	6/3/2014
	1.137,35

	14/3/2014
	2.303,09

	28/3/2014
	3.096,62

	28/3/2014
	2.047,58

	24/1/2014
	2.631,85

	31/1/2014
	2.145,20

	31/1/2014
	3.214,08

	17/2/2014
	2.512,92

	28/2/2014
	5.386,24

	3/2/2014
	6.019,38

	17/2/2014
	5.549,62

	28/2/2014
	24.030,33

	6/3/2014
	7.351,54

	6/3/2014
	4.318,10

	21/3/2014
	15.524,35

	26/3/2014
	3.649,96

	28/3/2014
	7.135,43

	24/1/2014
	1.578,86

	31/1/2014
	666,08

	31/1/2014
	1.306,20

	31/1/2014
	2.548,00

	6/3/2014
	3.214,08

	6/3/2014
	876,40

	12/3/2014
	1.646,84

	28/3/2014
	3.648,10

	24/1/2014
	550,00

	28/2/2014
	13,94

	6/3/2014
	550,00

Valor atualizado do débito (com juros) em 5/10/2022: R$ 203.181,45.
aplicar ao responsável Antônio de Araújo Barros, a multa prevista no art. 57 da Lei 8.443/1992 c/c o art. 267 do Regimento Interno do TCU, fixando-lhe o prazo de quinze dias, a contar da notificação, para que comprove, perante o Tribunal (art. 214, III, alínea "a", do Regimento Interno do TCU) , o recolhimento da dívida aos cofres do Tesouro Nacional, atualizada monetariamente desde a data do acórdão que vier a ser proferido por este Tribunal até a data do efetivo recolhimento, se paga após o vencimento, na forma da legislação em vigor;
autorizar, desde logo, a cobrança judicial das dívidas, caso não atendida a notificação, na forma do disposto no art. 28, inciso II, da Lei 8.443/1992;
autorizar também, desde logo, se requerido, com fundamento no art. 26, da Lei 8.443, de 1992, c/c o art. 217, §1º do Regimento Interno do TCU, o parcelamento da (s) dívida (s) em até 36 parcelas, incidindo, sobre cada parcela, corrigida monetariamente, os correspondentes acréscimos legais, fixando-lhe o prazo de quinze dias, a contar do recebimento da notificação, para comprovar, perante o Tribunal, o recolhimento da primeira parcela, e de trinta dias, a contar da parcela anterior, para comprovar os recolhimentos das demais parcelas, devendo incidir, sobre cada valor mensal, atualizado monetariamente, os juros de mora devidos, no caso do débito, na forma prevista na legislação em vigor, alertando o responsável de que a falta de comprovação do recolhimento de qualquer parcela importará o vencimento antecipado do saldo devedor, nos termos do § 2º do art. 217 do Regimento Interno deste Tribunal; 
enviar cópia do Acórdão a ser prolatado à Procuradoria da República no Estado de Aagoas, nos termos do § 3º do art. 16 da Lei 8.443/1992, c/c o § 7º do art. 209 do Regimento Interno do TCU, para adoção das medidas cabíveis; e
enviar cópia do Acórdão que vier a ser proferido à Secretaria Especial do Desenvolvimento Social e ao responsável, para ciência;
informar à Procuradoria da República no Estado de Alagoas, à Secretaria Especial do Desenvolvimento Social e ao responsável que a presente deliberação, acompanhada do Relatório e do Voto que a fundamenta, está disponível para a consulta no endereço www.tcu.gov.br/acordaos, além de esclarecer que, caso requerido, o TCU poderá fornecer sem custos as correspondentes cópias, de forma impressa; e
informar à Procuradoria da República no Estado de Alagoas que, nos termos do parágrafo único do art. 62 da Resolução TCU 259/2014, os procuradores e membros do Ministério Público credenciados nesta Corte podem acessar os presentes autos de forma eletrônica e automática, ressalvados apenas os casos de eventuais peças classificadas como sigilosas, as quais requerem solicitação formal."
2.	Ao manifestar sua concordância com a proposta da unidade técnica, o representante do Ministério Público junto ao TCU teceu as seguintes considerações (peça 63) :
"[...]
A instrução foi elaborada antes da edição da Resolução TCU  344/2022. O exame da prescrição se deu com base nas linhas traçadas no Acórdão 1441/2016-TCU-Plenário.
A unidade técnica informa que não ocorreu a prescrição da pretensão punitiva "uma vez que a irregularidade sancionada ocorreu em 28/3/2014, e o ato de ordenação da citação ocorreu em 1/2/2022".
	Ausente o exame da prescrição sob as diretrizes da Lei da 9.873/199, cumpre promovê-lo à luz da disciplina da Resolução TCU 344/2022, que expressamente adotou o regramento do mencionado normativo.
A referida Resolução traz a seguinte disposição quanto ao termo inicial da contagem do prazo prescricional, nos termos de seu o art. 4º:
Art. 4° O prazo de prescrição será contado:
I - da data em que as contas deveriam ter sido prestadas, no caso de omissão de prestação de contas;
II - da data da apresentação da prestação de contas ao órgão competente para a sua análise inicial;
III - do recebimento da denúncia ou da representação pelo Tribunal ou pelos órgãos de controle interno, quanto às apurações decorrentes de processos dessa natureza;
IV - da data do conhecimento da irregularidade ou do dano, quando constatados em fiscalização realizada pelo Tribunal, pelos órgãos de controle interno ou pelo próprio órgão ou entidade da Administração Pública onde ocorrer a irregularidade;
V - do dia em que tiver cessado a permanência ou a continuidade, no caso de irregularidade permanente ou continuada.
	No que se refere às causas de interrupção da prescrição, o art. 5º do mencionado normativo assim dispõe:
Art. 5º A prescrição se interrompe:
I - pela notificação, oitiva, citação ou audiência do responsável, inclusive por edital;
II - por qualquer ato inequívoco de apuração do fato;
III - por qualquer ato inequívoco de tentativa de solução conciliatória;
IV - pela decisão condenatória recorrível.
§ 1° A prescrição pode se interromper mais de uma vez por causas distintas ou por uma mesma causa desde que, por sua natureza, seja repetível no curso do processo.
§ 2° Interrompida a prescrição, começa a correr novo prazo a partir do ato interruptivo.
§ 3º Não interrompem a prescrição o pedido e concessão de vista dos autos, emissão de certidões, prestação de informações, juntada de procuração ou subestabelecimento e outros atos de instrução processual de mero seguimento do curso das apurações.
	Quanto à prescrição intercorrente, o mencionado normativo assim dispõe:
Art. 8º Incide a prescrição intercorrente se o processo ficar paralisado por mais de três anos, pendente de julgamento ou despacho, sem prejuízo da responsabilidade funcional decorrente da paralisação, se for o caso.
§ 1° A prescrição intercorrente interrompe-se por qualquer ato que evidencie o andamento regular do processo, excetuando-se pedido e concessão de vista dos autos, emissão de certidões, prestação de informações, juntada de procuração ou subestabelecimento e outros atos que não interfiram de modo relevante no curso das apurações.
§ 2° As causas suspensivas e interruptivas da prescrição principal também suspendem ou interrompem a prescrição intercorrente.
No caso concreto, o termo inicial da contagem do prazo prescricional ocorreu em 17/11/2015, data de apresentação da prestação de contas final (art. 4°, inciso II) , consoante indica a Nota Técnica (peça 5, p. 2, parágrafo 2º) .
Quanto aos eventos processuais que influenciam o exame da prescrição, importa mencionar os seguintes atos:
a) Em 17/12/2015, emissão da Nota Técnica 7252 (peça 5) ;
b) Em 3/8/2018, emissão da Nota Técnica 826, apontando a necessidade de envio de documentação complementar (peça 12) ;
c) Em 8/01/2019, notificação de Antônio de Araújo Barros, inclusive por edital (peças 13/14 e 16/17) ;
d) Em 8/2/2019, emissão da Nota Técnica 97/2019, solicitando a instauração de tomada de contas especial (peça 18) ;
e) Em 15/4/2020, emissão do Relatório do Tomador de Contas Especial (peça 31) ;
f) Em 27/1/2022, instrução preliminar da Secex/TCE (peças  41 a 43) ;
g) Em 30/8/2022, citação do responsável (peças 56 a 58) .
Da sequência dos atos acima registrados, observa-se que não houve a incidência da prescrição das pretensões punitiva e ressarcitória.
Com esses registros, acompanhamos a proposta de encaminhamento da unidade técnica."
É o relatório.

não há.

Procurador Marinus Eduardo De Vries Marsico.

TOMADA DE CONTAS ESPECIAL. OMISSÃO NO DEVER DE PRESTAR CONTAS. NÃO COMPROVAÇÃO DA BOA E REGULAR APLICAÇÃO DOS RECURSOS REPASSADOS NA MODALIDADE FUNDO A FUNDO PARA EXECUÇÃO DOS PROGRAMAS PROTEÇÃO SOCIAL BÁSICA (PSB) E PROTEÇÃO SOCIAL ESPECIAL (PSE). CITAÇÃO. REVELIA. CONTAS IRREGULARES. DÉBITO. MULTA. CIÊNCIA.

TOMADA DE CONTAS ESPECIAL (TCE)

Unidade de Auditoria Especializada em Tomada de Contas Especial (AudTCE).

Trata-se de tomada de contas especial instaurada pela Secretaria Especial do Desenvolvimento Social, em desfavor do Sr. Antônio de Araújo Barros, em razão da omissão no dever de prestar contas dos recursos repassados para o município de Joaquim Gomes/AL, por meio do Fundo Nacional de Assistência Social, na modalidade fundo a fundo, para a execução dos Programas Proteção Social Básica (PSB) e Proteção Social Especial (PSE) , no exercício de 2014.
2.	O fundamento para a instauração da presente tomada de contas especial, conforme registrado pelo tomador de contas, foi a "ausência dos documentos comprobatórios da despesa de programa do FNAS", além da "aplicação de recursos federais em finalidade diversa daquela previamente pactuada, sem autorização prévia do órgão repassador, em benefício do ente federado".
3.	O relatório do tomador de contas especial quantificou o dano ao Erário em R$ 117.888,42, imputando a responsabilidade ao Sr. Antônio de Araújo Barros, então Prefeito Municipal, na condição de gestor dos recursos.
II
4.	Regularmente citado para apresentar alegações de defesa e/ou recolher aos cofres do Fundo Nacional de Assistência Social o montante do débito apurado, devido à "ausência dos documentos comprobatórios da despesa de programa do FNAS", o Sr. Antônio de Araújo Barros não apresentou suas alegações de defesa, nem recolheu o débito. Dessa forma, resta caracterizada a revelia do responsável, nos termos do art. 12, § 3º, da Lei 8.443/1992.
5.	Ante a inexistência, nos autos, de elementos capazes de comprovar a boa e regular aplicação dos recursos, acolho a proposta formulada pela unidade técnica no sentido de julgar irregulares as presentes contas, com imputação de débito correspondente à totalidade dos valores impugnados e aplicação da multa prevista no art. 57 da Lei 8.443/1992.
6.	Consoante restou evidenciado, coube ao Sr. Antônio de Araújo Barros a gestão e a aplicação da totalidade dos recursos, devendo recair sobre ele a responsabilidade pelo ressarcimento do dano apurado.
7.	Cumpre destacar que o ônus de comprovar a regularidade da integral aplicação dos recursos públicos compete ao gestor, por meio de documentação idônea, que demonstre, de forma efetiva e inequívoca, os gastos efetuados e o nexo de causalidade entre as despesas realizadas e os valores federais recebidos. Dessa forma, o responsável deve trazer aos autos informações consistentes que afastem as irregularidades de forma cabal. Esse entendimento está assentado em diversos julgados, a exemplo dos Acórdão 8/2007-TCU-Primeira Câmara, 41/2007-2ª Câmara, 143/2006-1ª Câmara, 706/2003-2ª Câmara, 533/2002-2ª Câmara e 11/1997-Plenário, e encontra fundamento no art. 93 do Decreto-Lei 200/1967, o qual dispõe: "Quem quer que utilize dinheiros públicos terá de justificar seu bom e regular emprego na conformidade das leis, regulamentos e normas emanadas das autoridades competentes".
III
8.	O representante do Ministério Público junto ao TCU, por sua vez, manifestou-se de acordo com a unidade técnica no que concerne ao mérito das contas. Ademais, considerando que a instrução da unidade técnica foi elaborada antes da edição da Resolução TCU 344/2022, realizou o exame da prescrição com base na nova norma.
9.	Assim, identificou, a partir das peças constantes dos autos e de acordo com a mencionada resolução, os seguintes marcos interruptivos da prescrição:
"No caso concreto, o termo inicial da contagem do prazo prescricional ocorreu em 17/11/2015, data de apresentação da prestação de contas final (art. 4°, inciso II) , consoante indica a Nota Técnica (peça 5, p. 2, parágrafo 2º) .
Quanto aos eventos processuais que influenciam o exame da prescrição, importa mencionar os seguintes atos:
a) Em 17/12/2015, emissão da Nota Técnica 7252 (peça 5) ;
b) Em 3/8/2018, emissão da Nota Técnica 826, apontando a necessidade de envio de documentação complementar (peça 12) ;
c) Em 8/01/2019, notificação de Antônio de Araújo Barros, inclusive por edital (peças 13/14 e 16/17) ;
d) Em 8/2/2019, emissão da Nota Técnica 97/2019, solicitando a instauração de tomada de contas especial (peça 18) ;
e) Em 15/4/2020, emissão do Relatório do Tomador de Contas Especial (peça 31) ;
f) Em 27/1/2022, instrução preliminar da Secex/TCE (peças  41 a 43) ;
g) Em 30/8/2022, citação do responsável (peças 56 a 58) .
Da sequência dos atos acima registrados, observa-se que não houve a incidência da prescrição das pretensões punitiva e ressarcitória.
Com esses registros, acompanhamos a proposta de encaminhamento da unidade técnica."
10.	Dessa forma, em razão desses eventos, observou que não houve a incidência da prescrição das pretensões punitiva e ressarcitória.
IV
11.	A jurisprudência do TCU é firme no tocante à responsabilidade pessoal daqueles que se comprometem pela regular aplicação de recursos federais. Nesse passo, todo aquele que utiliza ou gerencia recursos públicos, por obrigação constitucional e legal, submete-se ao dever de demonstrar o correto emprego dos valores federais, nos termos dos arts. 70, parágrafo único, e 37, caput, da Constituição Federal e do art. 93 do Decreto-Lei 200/1967.
12.	Em outras palavras, compete ao responsável demonstrar a correta utilização dos recursos públicos que lhe foram confiados, o que não ocorreu no presente caso ante a ausência de documentação que indique o destino dado aos recursos.
13.	 Dessa forma, em face da inexistência de elementos capazes de demonstrar nos autos a boa e regular aplicação dos recursos em questão e de permitir a conclusão pela boa-fé, alinho-me ao encaminhamento sugerido pela unidade técnica e endossado pelo representante do Parquet no sentido de julgar irregulares as presentes contas com a condenação do responsável em débito.
14.	Ressalta-se que o dever de prestar contas é inerente à gestão de recursos públicos, constituindo um dos pilares do sistema republicano. Ao descumpri-lo, o responsável infringe a Constituição Federal e as normas que regem a administração pública. Essa omissão abre a possibilidade, inclusive, de que a totalidade dos recursos transferidos tenha sido desviada, em benefício do gestor ímprobo ou de pessoas por ele determinadas.
15.	 A meu ver, a atitude do gestor de não comprovar a correta aplicação dos recursos públicos que lhe foram repassados, inclusive após seguidas notificações nas fases interna e externa de um processo de tomada de contas especial, configura conduta com elevado grau de culpabilidade.
16.	Em situações similares, caracterizadas pela omissão no dever de prestar contas, caracterizando grave desprezo com a coisa pública, esta Corte vem arbitrando a multa do art. 57 da Lei 8.443/1992 no montante de 50% do valor atualizado do débito (por exemplo, Acórdão 12135/2021-TCU-Primeira Câmara e Acórdão 1268/2023-TCU-Primeira Câmara) .
17.	Assim, entendo aplicável a multa prevista no art. 57 da Lei 8.443/1992 no valor de R$ 100.000,00, equivalente a cerca de 50% do valor do débito atualizado.
18.	Por fim, destaco, conforme já registrei, que a representante do Ministério Público junto ao TCU verificou, à luz da Resolução TCU 344/2022, a não ocorrência das pretensões punitiva e ressarcitória desta Corte, dado que não transcorreu mais de cinco anos entre cada evento processual interruptivo, tampouco o prazo de três anos da prescrição intercorrente.
	Ante o exposto, acolho os pareceres precedentes, os quais incorporo como razões de decidir, e voto por que o Tribunal adote o acórdão que ora submeto à deliberação deste Colegiado.
TCU, Sala das Sessões, em 16 de maio de 2023.
BENJAMIN ZYMLER 
Relator